臺灣高等法院臺中分院民事判決　　　　 95年度上易字第381號
上　訴　人　戊○○
　　　　　　乙○○
　　　　　　丙○○
上三人共同
訴訟代理人　林道啟律師
上三人共同
複代理人　　甲○○
被上訴人　　行政院農業委員會林務局東勢林區管理處
法定代理人　丁○○
訴訟代理人　謝英吉律師
上列當事人間請求返還租賃土地事件，上訴人對於中華民國95年
8月31日臺灣臺中地方法院94年度訴字第2074號第一審判決提起
上訴，本院於96年1月10日言詞辯論終結，判決如下：
    主      文
上訴駁回。
第二審訴訟費用由上訴人戊○○、乙○○負擔新台幣8,724元，
上訴人丙○○負擔新台幣2,181元。
    事實及理由
一、被上訴人起訴主張：原審被告禹曹環向被上訴人承租大甲溪
    事業區第68林班地編號假36、37地號之土地，訴外人黎勇光
    （業於民國88年2月27日死亡）向被上訴人承租大甲溪事業
    區第68林班地編號假2地號土地，租期均自民國（下同）68
    年10月1日起至77年9月30日止，並均與被上訴人簽訂「台灣
    省德基水庫集水區域內國有森林用地出租造林契約書」，約
    定系爭土地僅供造林，不得作他用，系爭土地除訂約時原存
    之果樹外，僅得種植香杉、楓香、台灣櫸、扁柏、柳杉、紅
    檜、赤揚等樹種，原存果樹亦不得增植或補植。詎黎勇光至
    今積欠被上訴人租金新台幣（下同）82,189元，且積欠達二
    期以上，迭經催討均未獲置理，爰以起訴狀為催告繳納租金
    之意思表示。再者，原審被告禹曹環於訂立系爭租約時，其
    承租土地上原有蘋果774株，黎勇光所承租之土地上原有梨
    樹25株及蘋果125株，惟目前原審被告禹曹環所承租之土地
    種植蘋果及李樹約400株，並種植茶樹約100株，黎勇光所承
    租之土地則種植茶樹，均違反山坡地保育利用條例第16條第
    1項之規定，及系爭契約第3條第2款之約定。再因為原審被
    告禹曹環、黎勇光未依約實施造林，被上訴人於93年11月1
    日以存證信函通知其未依行政院農業委員會林務局91年4月
    15日林政字第0911720219號函恢復造林。且原審被告禹曹環
    未經被上訴人之同意，將所承租之土地轉租予上訴人戊○○
    ，黎勇光亦未經被上訴人同意，將所承租之土地轉租予上訴
    人丙○○使用，爰依系爭契約第6條第7、8、9、10款之規定
    ，為終止系爭租約之意思表示。而原審被告禹曹環所承租之
    土地現由上訴人戊○○、乙○○耕作，黎勇光承租之土地現
    由上訴人丙○○耕作，上訴人戊○○、乙○○、丙○○就系
    爭土地均為無權占有。黎勇光已於88年2月27日死亡，原審
    被告黎智明為其唯一之法定繼承人，爰依所有物返還請求權
    ，請求上訴人戊○○、乙○○及丙○○將地上物拆除返還系
    爭土地；依不當得利返還請求權，請求上訴人戊○○、乙○
    ○、丙○○給付聲明所示之金額等語，訴之聲明：(一)上訴人
    戊○○、乙○○應將坐落台中縣和平鄉大甲溪事業區第68林
    班地編號假36地號面積0.376 8公頃之土地，及台中縣和平
    鄉大甲溪事業區第68林班地編號假37地號面積3.3391公頃之
    土地返還被上訴人。(二)上訴人戊○○、乙○○應將坐落台中
    縣和平鄉大甲溪事業區第68林班地編號假37地號之土地內，
    如原審判決附圖編號B面積0.0507公頃之工寮1座、編號C面
    積0.0088公頃之農藥間1座，及編號D面積0.0055公頃之吊索
    間1座拆除。(三)上訴人丙○○應將坐落台中縣和平鄉大甲溪
    事業區第68林班地編號假37 地號之土地內，如原審判決附
    圖編號E面積0.0018公頃之水塔1座拆除。(四)上訴人戊○○、
    乙○○應自95年5月18日起，至其返還土地之日止，每年給
    付被上訴人52,020元。(五)上訴人丙○○應將台中縣和平鄉大
    甲溪事業區第68林班地編號假2地號面積0.4 427公頃之土地
    返還被上訴人。(六)上訴人丙○○應自95年5月18日起，至其
    返還土地之日止，每年給付被上訴人6,198元。(七)訴訟費用
    由原審被告及上訴人負擔。(八)被上訴人願供擔保，請准宣告
    假執行。（原審共同被告禹曹環，及黎勇光之繼承人黎智明
    敗訴部分均未據聲明不服，茲不贅述。）
二、上訴人戊○○、乙○○則以：被上訴人主張曾發函通知原審
    被告禹曹環因其未恢復造林而終止系爭租約，惟未舉證證明
    該函是否合法送達予原審被告禹曹環，則被上訴人據以終止
    系爭租約，並不生效力。又原審被告禹曹環將其所承租之土
    地承租權讓與上訴人戊○○之妻即上訴人乙○○，再由上訴
    人戊○○、乙○○在該土地上長期種植蘋果、李樹及茶樹，
    被上訴人均知悉上述情況且未為反對之表示，且被上訴人將
    76 至86年度之租金繳納通知單寄給上訴人戊○○、乙○○
    收受，並由上訴人戊○○、乙○○繳納，則被上訴人顯然不
    反對原審被告禹曹環轉租種植上開果樹，自不得以原審被告
    禹曹環違約轉租而終止系爭租約。縱認上訴人戊○○無權占
    有系爭土地，被上訴人依公告地價年息10%計算上訴人戊○
    ○、乙○○應返還之不當得利金額，顯屬過高等語，資為抗
    辯。上訴人丙○○則以：其父親於80年間向黎勇光購買系爭
    土地上之地上物，由上訴人丙○○與黎勇光訂定買賣地上物
    契約，並繼續耕作系爭土地上之作物，非無權占有等語，資
    為抗辯。答辯之聲明：駁回被上訴人之訴及假執行之聲請，
    如受不利益之判決，願供擔保，請准宣告免為假執行。
三、原審經審酌兩造攻擊防禦方法後，為被上訴人一部勝訴，一
    部敗訴之判決，即：(一)上訴人戊○○、乙○○應將坐落台中
    縣和平鄉大甲溪事業區第68林班地編號假36地號，面積0.37
    68公頃之土地，及台中縣和平鄉大甲溪事業區第68林班地編
    號假37地號面積3.3391公頃之土地返還被上訴人。(二)上訴人
    戊○○、乙○○應將坐落台中縣和平鄉大甲溪事業區第68林
    班地編號假37地號之土地內，如原審判決附圖編號B面積0.
    0507公頃之工寮一座、如原審判決附圖所示編號C，面積0.
    0088公頃之農藥間一座，及如原審判決附圖所示編號D，面
    積0.0055公頃之吊索間一座拆除。(三)上訴人戊○○、乙○○
    應自民國95年5月18日起，至返還第一項所示土地之日止，
    每年給付被上訴人貳萬陸仟零壹拾壹元。(四)上訴人丙○○應
    將台中縣和平鄉大甲溪事業區第68林班地編號假2地號，面
    積0.4427公頃之土地返還被上訴人。(五)上訴人丙○○應將坐
    落台中縣和平鄉大甲溪事業區第68 林班地編號假37地號之
    土地內，如原審判決附圖所示編號E面積0.0018公頃之水塔
    一座拆除。(六)上訴人丙○○應自民國95年5月18日起，至返
    還第四項所示土地之日止，每年給付被上訴人參仟零玖拾玖
    元。(七)以供擔保為條件之假執行及免為假執行宣告，並駁回
    被上訴人其餘之訴及假執行之聲請。上訴人就其敗訴部分提
    起上訴，上訴之聲明：(一)原判決廢棄。(二)上項廢棄部分，被
    上訴人於第一審之訴駁回。(三)第一、二審訴訟費用由被上訴
    人負擔。被上訴人對於其原審敗訴部分則未提起上訴，其於
    本院答辯聲明：(一)上訴駁回。(二)第二審訴訟費用由上訴人負
    擔。（原審判決關於命原審共同被告禹曹環、黎智明應返還
    土地及給付租金部分，及駁回被上訴人其餘請求部分，均未
    經上訴，業已確定。）
四、本件被上訴人主張原審被告禹曹環向其承租大甲溪事業區第
    68林班地編號假36、37地號之土地，黎勇光向其承租同事業
    區第68林班地編號假2地號土地，租期均自68年10月1日起至
    77年9月30日止，並均定有「台灣省德基水庫集水區域內國
    有森林用地出租造林契約書」，而原審被告禹曹環之承租權
    業已讓與上訴人乙○○，系爭土地現由上訴人戊○○、乙○
    ○共同耕作，黎勇光亦已將系爭土地之地上物交讓與上訴人
    丙○○，該土地現由上訴人丙○○耕作等各節，業據被上訴
    人提出「台灣省德基水庫集水區域內國有森林用地出租造林
    契約書」、現場照片為證（附於臺灣臺中地方法院豐原簡易
    庭94年豐簡字第370號卷內），並為上訴人戊○○、乙○○
    及丙○○所不爭，自可信為真實。
五、按終止租賃契約，依民法第263條、第258條、第95條等規定
    ，應向他方當事人以意思表示為之；次按出租人於訴狀表示
    其終止之意思者，自訴狀送達於承租人時，契約即為終止（
    最高法院23年上字第3867號判例意旨參照）。本件被上訴人
    以原審被告禹曹環、黎智明違反「台灣省德基水庫集水區域
    內國有森林用地出租造林契約書」第6條第7、8、9、10款之
    規定為由，主張終止與原審被告禹曹環、黎智明之國有森林
    用地出租造林契約。而上開被上訴人與黎勇光之契約書約定
    ：「三、使用之限制：(一)水土保持：……。(二)造林樹種：乙
    方承租之林地限種香杉、楓香、台灣櫸、扁柏、柳杉、紅檜
    、赤揚，現有之梨25株數、桃×株數、蘋果125株數不得增
    植或補植」、被上訴人與原審被告禹曹環之契約書約定：「
    三、使用之限制：(一)水土保持：……。(二)造林樹種：乙方承
    租之林地限種香杉、楓香、台灣櫸、扁柏、柳杉、紅檜、赤
    揚，現有之梨×株數、桃×株數、蘋果774株數不得增植或
    補植」，同契約第六條並約定：「如有左列情形之一者，甲
    方（即被上訴人）得終止本租約收回林地：……(十)違反本契
    約之約定者」，本件黎勇光所承租之土地現違反契約之約定
    種植茶樹，原審被告禹曹環承租之土地種植李樹約400株、
    茶樹約100株，除有被上訴人所提出之照片在卷可稽外（參
    原審卷第26頁以下），並經原法院勘驗屬實，製有勘驗筆錄
    在卷可稽（參原審卷第22頁），則原審被告禹曹環、黎智明
    承租土地之使用，自屬違反契約第3條第2款之約定，依同契
    約第6條第10款之約定，被上訴人自得終止契約。又被上訴
    人起訴時已主張「……依照系爭契第6條第10款之約定，主
    張終止被告之系爭造林契約，洵屬有據」等語（起訴狀第5
    頁），業已表明終止契約收回土地之旨，是於起訴狀繕本送
    達原審被告禹曹環、黎智明之時，自已生合法終止契約之效
    力，上訴人戊○○、乙○○主張被上訴人於起訴狀並未主張
    以起訴狀繕本之送達作為終止租約之意思表示，不生終止契
    約之效力云云，自非可採。
六、次按所有人對於無權占有或侵奪其所有物者，得請求返還之
    。對於妨害其所有權者，得請求除去之。有妨害其所有權之
    虞者，得請求防止之，民法第767條定有明文。又國有財產
    撥給各地國家機關使用者，名義上雖仍為國有，實際上即為
    使用機關行使所有人之權利。本件被上訴人既已合法終止其
    與原審被告禹曹環、黎智明間之租地造林契約，縱使上訴人
    乙○○、丙○○係分別向原審被告禹曹環及黎勇光受讓租賃
    權，或買受地上物而繼續耕作，渠等受讓之租賃權亦無法據
    為對被上訴人主張為占有之合法權源；況上訴人並未舉證受
    讓租賃權業經被上訴人同意，則被上訴人主張依民法第767
    條之規定，請求被上訴人戊○○、乙○○、丙○○分別將占
    有之台中縣和平鄉大甲溪事業區第68林班地編號假36地號、
    第37地號土地返還被上訴人自屬有據。再原審判決附圖B所
    示之工寮、C所示之農藥間為上訴人戊○○、乙○○所有，E
    所示之水塔為上訴人丙○○所有，此為被上訴人與上訴人戊
    ○○、乙○○所不爭，並有現場照片可證（參原審卷第98頁
    、26-37頁）；至於附圖D所示之吊索間，上訴人戊○○、乙
    ○○雖主張係其與訴外人賴聰洲所共同購買，惟依上訴人戊
    ○○於原審所提出之「承租權轉讓合約書」所載（附於臺灣
    臺中地方法院豐原簡易庭94年豐簡字第370號卷內），原審
    被告禹曹環讓與之標的除承租之林地外，並包含「地上物工
    寮一棟及園內設施等全部讓轉在內」，上訴人戊○○、乙○
    ○就該吊索間自亦有處分之權利。上訴人戊○○、乙○○、
    丙○○無權占有被上訴人之林地已如前述，則被上訴人依民
    法第767條之規定，請求上訴人戊○○、乙○○應將原審判
    決附圖所示編號B、C，及D部分之地上物拆除，上訴人丙○
    ○應將附圖所編號E部分之地上物拆除，洵屬正當。
七、再按無權占有他人之不動產，可能獲得相當於租金之利益，
    為社會通常之觀念；其依不當得利之法則請求返還不當得利
    ，以無法律上之原因而受利益，致他人受有損害為其要件，
    故得請求返還之範圍，固應以對方所受之利益為限，非以請
    求人所受損害若干為準，惟於審酌對方所受之利益時，如無
    客觀具體數據可資計算，請求人所受損害之數額，未嘗不可
    據為計算不當得利之標準。又無法律上之原因而受利益，致
    他人受損害者，應返還其利益，雖有法律上之原因，而其後
    已不存在者，亦同；另城市地方房屋之租金，以不超過土地
    及其建築物申報總價年息10%為限；（耕地）地租不得超過
    地價8%，約定地租或習慣地租超過地價8%者，應比照地價8%
    減定之，不及地價8%者，依其約定或習慣，民法第179條、
    土地法第97條第1項、第110條分別定有明文。查台中縣和平
    鄉大甲溪事業區第68林班地編號假36地號土地之面積為0.37
    68公頃、假37地號土地之面積3.3391公頃、假2地號土地之
    面積為0.4427公頃，上開土地均屬未登錄地而無申報地價，
    惟相鄰已登錄之台中縣和平鄉○○段第14地號土地之申報地
    價為每平方公尺14元，此有被上訴人所提出之土地登記謄本
    在卷可稽（附於臺灣臺中地方法院豐原簡易庭94年豐簡字第
    37 0號卷內）。系爭林地租約，於本件起訴狀繕本對原審被
    告禹曹環、黎智明發生送達效力時終止，已如前述，惟上訴
    人於租約終止後，無權占有被上訴人所經管之國有林地使用
    而獲利，自係無法律上原因而獲得利益，並致被上訴人受有
    損害，是被上訴人請求上訴人自租約終止後之日即自起訴狀
    繕本送達後之95年5月18日起，至前開占有之土地交還被上
    訴人之日止，返還相當於租金之利益，自屬有據。矧系爭土
    地位於台中縣和平鄉大甲溪事業區第68林班地，地理位置偏
    遠，上訴人戊○○、乙○○雖在土地上種植李樹、茶樹等作
    物，而作為農業使用，惟系爭土地與中橫公路之間尚有溪流
    阻隔，須以流籠及吊索等危險之工具與公路相通才能就系爭
    土地為有效利用（詳原審卷附照片及勘驗筆錄），使用上頗
    為不便，本院審酌上情，認被上訴人主張上訴人戊○○、乙
    ○○及丙○○依申報地價年息5%計付相當於租金之損害，應
    屬適當，依此計算，被上訴人請求上訴人戊○○、乙○○按
    年給付26,011元，請求上訴人丙○○按年給付3,099元範圍
    內之不當得利，於法有據，逾此數額部分之請求，則屬無據
    ，應予駁回。其計算方式如下：
    (1)上訴人戊○○、乙○○部分；
      3,768＋33,391＝37,159（面積)
      37,159×14＝520,226（占有面積之申報地價）
      520,226×5%＝26,011（元）
    (2)上訴人丙○○部分：
      4,427（面積）×14（申報地價）＝61,978（占有面積
        之申報地價）
      61,978×5%＝3,099（元）
八、上訴人於本院雖以行政院農委會95.11.3農林務字第0951721
    283號函檢送之會議紀錄辯稱：上揭座談會就德基水庫陡坡
    地區既決議另案辦理，則解決方案尚未決定以前，依情理應
    予其等待解決方案出爐之機會云云，惟查上揭會議紀錄僅為
    座談內容而已，並未經過行政院核定，且本件業經提起民事
    訴訟中，是上訴人所請，自屬無據。
九、綜上所述，本件被上訴人主張系爭租地造林契約業經合法終
    止，上訴人為無權占有為可採，上訴人所辯均為無可取；是
    被上訴人本於所有物返還請求權之法律關係，請求上訴人將
    上述林地內地上物拆除，並將該等林地返還，及本於不當得
    利之法律關係，請求上訴人戊○○、乙○○給付自95年5月
    18日起至返還上開土地之日止，按年給付被上訴人26,011元
    、請求上訴人丙○○給付自95年5月18日起至返還上開土地
    之日止，按年給付被上訴人3,099元之不當得利，均為有理
    由，應予准許；逾此部分之請求，則為無理由，應予駁回。
    是則原審此部分判命上訴人敗訴，並以供擔保為條件之假執
    行及免為假執行宣告，於法並無不合。上訴意旨指摘原判決
    不當，求予廢棄改判，為無理由，應予駁回其上訴。
十、本件事證已臻明確，兩造所為其他主張及舉證，與判決結果
    不生影響，茲不再一一論述，併予敘明。
十一、據上論結，本件上訴為無理由，依民事訴訟法第449條第1項
    、第78條、第85條第1項後段，判決如主文。
中　　華　　民　　國　　96　　年　　1 　　月　　24　　日
                  民事  第五庭  審判長法　官  林陳松
　　　　　　　　　　　      　　　　　法　官  鄭金龍
　　　　　　　　　　　      　　　　　法　官  王重吉
以上正本係照原本作成。
不得上訴。
                                      書記官  紀美鈺
中　　華　　民　　國　　96　　年　　1 　　月　　25　　日
                                                      Ｍ
